【裁判字號】    98,簡上,15
【裁判日期】    990113
【裁判案由】    清償債務
【裁判全文】
臺灣高雄地方法院民事判決              98年度簡上字第15號
上  訴  人  甲○○
被上訴  人  乙○○
訴訟代理人  蕭永宏律師
上列當事人間請求清償債務事件，上訴人對於民國97年9 月3 日
本院旗山簡易庭97年度旗簡更一字第1 號第一審判決提起上訴，
本院於98年12月30日言詞辯論終結，判決如下：
    主  文
上訴駁回。
第二審訴訟費用由上訴人負擔。
    事實及理由
一、上訴人主張：伊前經訴外人趙漢章介紹代被上訴人代辦冤獄
    賠償、申請補償及榮民就養等事宜，雙方於民國94年6 月22
    日簽立委託契約書（下稱系爭契約），復至臺灣板橋地方法
    院公證，伊幾經努力，終使被上訴人於同年底獲得冤獄補償
    新臺幣（下同）3,000,000 元，並於95年進入榮民之家就養
    。而依系爭契約約定，由趙漢章得款300,000 元，伊獲得1,
    500,000 元報酬，並由伊代為保管餘款1,200,000 元，再按
    月匯入10,000元至被上訴人銀行帳戶。詎被上訴人嗣竟違約
    控告伊及趙漢章涉犯偽造文書、侵占等罪嫌，經臺灣板橋地
    方法院檢察署檢察官為不起訴處分確定。惟伊前於94年間即
    依系爭契約第2 條約定，借貸30,000元予被上訴人；另被上
    訴人於伊返還保管款項時超收20,000元；再依系爭契約第3
    條約定，被上訴人違反約定時應賠償違約金300,000 元。為
    此，爰依據消費借貸、不當得利及系爭契約等規定，提起本
    訴等語。並於原審聲明：被上訴人應給付上訴人350,000 元
    。
二、被上訴人則以：系爭契約約定悖於公序良俗為無效，上訴人
    無法取得任何報酬。伊否認自上訴人處獲取任何生活費，亦
    無任何借貸關係，上訴人於96年3 月13日刑事偵查中即表示
    自願給付該20,000元，上訴人於給付時明知無給付之義務，
    即不得請求返還該款項。再系爭契約並無任何違約金之約定
    ，上訴人請求自屬無理由等語，資為抗辯。並聲明：駁回上
    訴人之訴。
三、原審為上訴人敗訴之判決，上訴人不服，提起上訴，於本院
    聲明：（一）原判決廢棄。（二）被上訴人應給付上訴人35
    0,000 元。被上訴人則聲明：駁回上訴。
四、兩造對下列事項不予爭執，且有系爭契約在卷可佐，並經本
    院依職權調閱臺灣板橋地方法院檢察署96年度偵字第303 號
    偵查案卷全案卷宗查明無訛，堪信為真實：
（一）被上訴人前經趙漢章介紹委任上訴人代辦冤獄賠償、申請
      補償及榮民就養，並於94年6 月22日簽立系爭契約。
（二）被上訴人後經戒嚴補償基金會補償3,000,000 元。
（三）被上訴人嗣以趙漢章、上訴人涉犯詐欺、侵占及偽造文書
      等罪嫌，訴請臺灣板橋地方法院檢察署檢察官偵查（96年
      度偵字第303 號），偵查結果為不起訴處分確定。
（四）臺灣板橋地方法院檢察署96年度偵字第303 號偵查卷卷附
      96年1 月25日及同年3 月3 日偵查筆錄之記載內容為真實
      。
五、本件爭點為：
（一）系爭契約有無違反公序良俗而無效？
（二）被上訴人是否曾向上訴人借貸30,000元？
（三）上訴人依據不當得利規定，請求被上訴人返還20,000 元
      是否有理由？即上訴人給付該20,000元時，是否明知無給
      付義務？
（四）上訴人依據系爭契約第3 條請求被上訴人賠償300,000 元
      ，是否有理由？即系爭契約第3 條是否有違約金之約定？
六、本院得心證之理由如下：
（一）按民事訴訟法第277 條前段規定：「當事人主張有利於己
      之事實者，就其事實有舉證之責任。」；再按「當事人主
      張有金錢借貸關係存在，須就其發生所須具備之特別要件
      即金錢之交付及借貸意思表示互相一致負舉證之責任，若
      僅證明有金錢之交付，未證明借貸意思表示互相一致者，
      尚不能認為有金錢借貸關係存在。」（最高法院81年度台
      上字第2372號裁判要旨參照）。本件上訴人既主張本於與
      被上訴人間之消費借貸關係，請求被上訴人返還借款30,0
      00元，自應由上訴人就其與被上訴人間確已成立消費借貸
      關係之事實，負舉證責任，合先敘明。而上訴人主張其曾
      借貸給付30,000元予被上訴人，惟為被上訴人所否認，上
      訴人自應先就其與被上訴人有成立消費借貸契約之合意，
      且有以貸與之意思為給付30,000元之行為等節負證明之責
      。查上訴人提出系爭契約第2 條為兩造間成立消費借貸關
      係之證明，經查系爭契約第2 條僅載明：在委託期間，委
      託人（即被上訴人）不需支付任何費用，因生活困難，受
      委託人（即上訴人）需酌於補助生活費用，將來在補償金
      額內扣除，受委託人若未能代為辦理成功，不得收取任何
      費用，亦不得追討生活補助費等語（參96年度旗簡字第15
      1 號卷第10頁），惟並無雙方為借貸約定之記載，或何時
      、何方式上訴人給付被上訴人借款之記載或簽收紀錄等，
      則被上訴人既否認向上訴人借貸30,000元，上訴人亦未提
      出其他證據證明上揭借款之約定、給付等，是上訴人既迄
      本件訴訟終結，猶未能舉證證明其與被上訴人確有借貸之
      合意與給付款項之事實，自尚難僅依系爭契約第2 條即遽
      兩造間已有30,000元之消費借貸關係存在之事實。
（二）次按因清償債務而為給付，於給付時明知無給付之義務者
      ，不得請求返還，為民法第180 條第3 款所明定，該條款
      所謂明知無給付之義務，係指原無債務而直接及確定之故
      意認為有債務而為給付者而言。本件上訴人主張被上訴人
      於伊返還保管款項時超收20,000元，此部分金額屬不當得
      利，請求返還，固經上訴人證明已為給付之事實，且為被
      上訴人所不爭執。惟經本院觀台灣板橋地方法院檢察署96
      年度偵字第303 號96年3 月13日訊問筆錄所載，兩造當時
      就上訴人保管被上訴人之120 萬元一情，被上訴人主張僅
      收到109 萬元，扣除其前往高雄找上訴人，上訴人給付20
       ,000元，及匯款之60,000元 萬元與現金10,000元，尚差
      20,000元，被上訴人並稱如20,000元收不到就算了等語，
      此時上訴人當庭表示願當場給20,000元，並強調伊確已匯
      款120 萬元等語（參台灣板橋地方法院檢察署96年度偵字
      第303 號卷第65-66 頁）；另上訴人於本院亦自承被上訴
      人超收20,000元，是在伊於台灣板橋地方法院檢察署返還
      伊幫被上訴人保管的109 萬元之時。被上訴人堅持要多收
      20 ,000 元，伊也有多給付20,000元給被上訴人。當時伊
      知道20,000元是被上訴人多收的，伊一開始也不給，但是
      因為被上訴人一直堅持，所以伊才給等語（參本院卷第33
      -34 頁）。綜上，足徵上訴人既明知其原無債務而本諸己
      意任意給付，將20,000元給付予被上訴人，揆諸民法第18
      0 條第3 款規定，自不得再請求返還。故上訴人依不當得
      利法律關係請求被上訴人返還20,000元云云，並無足取。
（三）上訴人另以系爭契約第3 條之約定，主張被上訴人將所有
      其代為保管而按月匯入之錢索還係違反約定，因此要求30
      萬元賠償云云。查系爭契約第3 條固係約定被上訴人委託
      上訴人代為保管現金情事，並約定雙方不得違約，否則負
      損害賠償責任，惟觀上開條文內容，均未言及兩造間之違
      約態樣各為何等，是本院尚無從遽認被上訴人終止與上訴
      人間之委任關係，請求上訴人返還保管之金錢，即為違反
      系爭契約，參諸民法第549 條明定：當事人之任何一方得
      隨時終止委任契約，故被上訴人終止委任關係，請求上訴
      人返還保管之金錢自無何違約之可言，且該委託上訴人代
      為保管之金額本為被上訴人所應得，而為被上訴人所有之
      物，從而，被上訴人請求上訴人返還，亦為理所當然，上
      訴人就此並無任何損失，對其並無何不利，被上訴人自無
      應負損害賠償責任之理，故上訴人此部分之主張亦無理由
      。
七、綜上所述，上訴人依民法消費借貸、不當得利及系爭契約等
    規定，請求被上訴人應給付350,000 元，為無理由，應予駁
    回。原審為上訴人敗訴之判決，核無不合。上訴意旨猶執前
    詞指摘原判決不當，求予廢棄改判，為無理由，應予駁回。
八、據上論結，本件上訴為無理由，依民事訴訟法第436 條之1
    第3 項、第449 條第1 項、第78條，判決如主文。
中    華    民    國     99    年    1    月    13    日
                   民事鳳山分庭審判長法  官  楊富強
                                     法  官  何悅芳
                                     法  官  林意芳
上為正本係照原本作成。
本判決不得上訴。
中    華    民    國     99    年    1    月    13    日
                                     書記官  陸艷娣

司法院資訊處製作；財團法人民間司法改革基金會備份。
